【裁判字號】    98,台上,2285
【裁判日期】    980428
【裁判案由】    違反毒品危害防制條例
【裁判全文】
最高法院刑事判決            九十八年度台上字第二二八五號
上  訴  人  丙○○
選任辯護人  張躍騰律師
            孔繁琦律師
            謝諒獲律師
上  訴  人  丁○○（原名盧建昇）
選任辯護人  李學權律師
上  訴  人  戊○○
            甲○○
共      同
選任辯護人  黃重鋼律師
            林上鈞律師
            王耀安律師
上  訴  人  乙○○
選任辯護人  黃重鋼律師
            林上鈞律師
上列上訴人等因違反毒品危害防制條例案件，不服台灣高等法院
中華民國九十五年九月十九日第二審判決（九十三年度上訴字第
二九六九號，起訴案號：台灣板橋地方法院檢察署九十三年度偵
字第三二二三號），提起上訴，本院判決如下：
    主  文
原判決撤銷，發回台灣高等法院。
    理  由
本件原判決撤銷第一審判決，依修正前刑法連續犯、想像競合犯
之規定，論處上訴人丙○○、戊○○、盧建昇共同連續運輸第二
級毒品各罪刑（丙○○、戊○○各處有期徒刑七年六月、盧建昇
處有期徒刑四年六月），甲○○、乙○○共同運輸第二級毒品各
罪刑（各處有期徒刑四年）之判決，固非無見。
惟查（一）有罪判決書應分別記載犯罪事實及理由，而事實一欄
，為判斷其適用法令當否之準據，法院應將依職權認定與論罪科
刑有關之事實，翔實記載，然後於理由內逐一說明其憑以認定之
證據，並使事實認定與理由說明，互相適合，方為合法。倘若事
實認定與理由說明，不相一致，或事實或理由欄內之記載，前後
齟齬，按諸刑事訴訟法第三百七十九條第十四款後段規定，均屬
判決理由矛盾，當然為違背法令。接續犯係一個犯罪行為，接續
不斷進行，而侵害同一法益，其各個動作，乃組成整個犯罪行為
之一部，以促成其犯罪結果之發生；而刑法修正前之連續犯，係
指有數個獨立之犯罪行為，基於一個概括的犯意，反覆為之，侵
害數法益或侵害同一法益，而觸犯同一性質之數罪名，二者並不
相同。原判決事實欄記載甲○○於民國九十二年十一月十九日收
受盛裝大麻之國際郵件十二封，於同年月二十五日收受六封；乙
○○則經財政部台北關稅局台北郵局支局於九十二年十一月二十
六日、同年十二月二日執行郵檢作業時，發現地址記載為乙○○
在台北縣汐止市○○路○段二二巷十三號六樓住處地址之國際郵
件各八封，內均裝有乾燥大麻葉（見原判決第四頁倒數第四、五
行、第五頁第十二至十四行、第十七至二十一行）等情。依此事
實之記載，甲○○、乙○○二人係逐次收受運輸之毒品，而每一
前行為與次行為，依一般社會健全觀念，在時間差距上，可以分
開，而非同時，在刑法評價上，各具獨立性皆可獨立成罪，且構
成要件均屬相同，與接續犯之構成要件並不相符。渠二人如有上
開犯行，其先後二次運輸大麻之犯行，是否係基於概括犯意為之
，而應成立連續犯，原審未詳查認定，僅以渠等所收受之大麻（
國際郵件），均係於密接之時地分二次寄抵，侵害同一之法益，
且各行為之獨立性極為薄弱，在時間差距上，難以強行分開，在
刑法評價上，以視為數個舉動之接續施行，合為包括之一行為予
以評價，較為合理，應屬接續犯等語（見原判決第二十頁第七至
十三行），而各論以一罪，已有未妥，且同樣收受大麻國際郵件
運輸毒品行為，就丙○○、戊○○、盧建昇多次收受行為即論以
連續犯，對甲○○、乙○○二人則依接續犯論以一罪，亦前後齟
齬。（二）共同正犯犯罪所得之財物為現金時，因共同正犯應就
全部犯罪結果負其責任，而合併計算犯罪所得，且於全部或一部
不能沒收時以其財產抵償之，但為避免執行時發生重複沒收或抵
償之情形，故各共同正犯之間係採連帶沒收主義，於裁判時應諭
知被告共同犯罪所得之財物應與其他共同正犯「連帶沒收」之。
原判決認定戊○○與盧建昇共同運輸大麻所得合計新台幣（下同
）七萬元（見原判決第四頁第十九行）。倘若無訛，則應於戊○
○之主文內諭知「戊○○與盧建昇共同販賣毒品所得七萬元，應
與盧建昇連帶沒收之，如全部或一部不能沒收時，應以其與盧建
昇之財產連帶抵償之」，而盧建昇之主文，亦應比照上述原則，
就其與戊○○共同運輸毒品所得部分諭知「連帶沒收」及於全部
或一部不能沒收時諭知「連帶抵償」之意旨。乃並未依據前述共
犯連帶之法理，諭知連帶沒收及連帶抵償，於法尚有未合。（三
）原判決事實記載：寄送予乙○○大麻十六封，運輸、私運進入
國境後，財政部台北關稅局台北郵局支局於九十二年十一月二十
六日、同年十二月二日執行郵檢作業時，發現地址記載為乙○○
在台北縣汐止市○○路○段二二巷十三號六樓住處地址之國際郵
件各八封，內均裝有乾燥大麻葉，而簽移法務部調查局台北市調
查站北部地區機動工作組（下簡稱北機組）處理，嗣經北機組分
別於九十二年十一月二十七日、同年十二月三日通知乙○○到案
執行扣押程序而為扣押，共計扣得乙○○所代收內裝有真空包裝
大麻之國際郵件十六封（不含郵件信封及空包裝袋，大麻合計淨
重一千九百十一點五０公克）等情。認乙○○亦持有毒品大麻被
查扣，於主文並諭知該毒品大麻沒收銷燬之，然判決理由卻敘述
：乙○○以外之被告持有毒品大麻之低度行為，為其運輸大麻之
高度行為所吸收，不另論罪等語（見原判決第十八頁第二十、二
十一行），獨將乙○○持有毒品之行為除外不論，亦有未妥。（
四）刑法第五十九條之得酌量減輕其刑者，必須犯罪另有特殊之
原因與環境等情，而在客觀上足以引起一般同情，認為即予宣告
法定最低度刑期猶嫌過重者，始有其適用；至於犯罪之動機、犯
罪之手段或犯罪後之態度等情狀，僅可為法定刑內從輕科刑之標
準，不得據為酌量減輕之理由。原判決以盧建昇、甲○○、乙○
○均係受戊○○之利誘而參與運輸、私運毒品，渠三人涉案之情
節，較諸邀集策劃之戊○○，顯然較輕；且甲○○、乙○○提供
代收大麻國際郵件之地址後，在國際郵件甫遞送來台即遭緝獲，
尚未獲取任何報酬，所代收而運輸、私運之毒品大麻亦未流入市
面造成實害，盧建昇、甲○○、乙○○之犯罪情狀，核諸客觀情
形，實屬情輕法重，非無可憫之處，認若處以法定最低刑度猶嫌
過重，爰均依刑法五十九條規定減輕其刑等語（見原判決第二十
頁倒數第四行至第二十一頁第五行）。惟原判決卻又敘述審酌上
訴人等利用不知情之運輸業者運輸、私運大麻入境，其運輸、私
運毒品之數量非少，價值不菲，所用手段雖非重大，然部分上訴
人長時間運輸、私運大麻進入國內，除乙○○部分外，應已大量
流入市面，對國民身體健康危害極大；部分大麻幸經檢調、海關
人員及時緝獲始未流入國內，對國民身體健康亦有潛在之危害，
併審酌各上訴人上訴後又矢口否認犯罪，態度不佳，並無悔意之
態度等一切情狀等語（見原判決第二十二頁第三至十二行），作
為量刑之參考。前後犯罪情狀說法不一，亦有判決適用法則不當
及理由矛盾之違背法令。（五）審判長應將證物提示當事人、代
理人、辯護人或輔佐人，使其辨認；卷宗內之筆錄及其他文書可
為證據者，審判長應向當事人、代理人、辯護人或輔佐人宣讀或
告以要旨；刑事訴訟法第一百六十四條第一項、第一百六十五條
第一項分別定有明文。台灣板橋地方法院搜索票及法務部調查局
（逕行逮捕）通知、台灣台北地方法院檢察署九十四年度偵字第
七一二、七一三號不起訴處分書，原審審判長於審判期日，並未
提示上訴人等及原審辯護人，使其辨認；而證人Ａ１（姓名年籍
詳卷）於法務部調查局台中市調查站之詢問筆錄，原審審判長於
審判期日，未向上訴人等及原審辯護人宣讀或告以要旨；有原審
九十五年八月二十九日審判筆錄可稽。其訴訟程序當然違背法令
。以上或為上訴意旨所指摘，或為本院得依職權調查之事項，應
認原判決有撤銷發回之原因。
據上論結，應依刑事訴訟法第三百九十七條、第四百零一條，判
決如主文。
中    華    民    國  九十八  年    四    月  二十八  日
                      最高法院刑事第二庭
                          審判長法官  莊  登  照
                                法官  陳  世  淙
                                法官  許  錦  印
                                法官  蘇  振  堂
                                法官  林  錦  芳
      本件正本證明與原本無異
                                      書  記  官
中    華    民    國  九十八  年    五    月    一    日
                                                      v


司法院資訊處製作；財團法人民間司法改革基金會備份。
